臺灣彰化地方法院刑事判決　　　　　　　 96年度訴字第923號
公　訴　人　臺灣彰化地方法院檢察署檢察官
被　　　告　己○○○
選任辯護人　楊錫楨律師
上列被告因偽造文書等案件，經檢察官提起公訴（96年度偵續字
第19號），本院判決如下：
    主  文
己○○○無罪。
    理  由
一、公訴意旨略以：被告己○○○係庚○○（業經本院另案審理
    ）之母，丙○○（業經本院另案審理）為被告之女婿。被告
    明知庚○○及丙○○財務上已陷於週轉不靈之窘境，竟與庚○○、丙○○共同基於意圖不法所有及偽造文書之概括犯意
    ，由被告於民國93年7 月間向前曾參其所召集之合會成員乙○○（大麵）、甲○○、戊○○、楊美玉、黃命令等人宣稱
    庚○○、丙○○所召集之合會很穩、不會倒，及庚○○、丙○○2 人之財務狀況很穩定，使乙○○（大麵）、甲○○、
    戊○○、楊美玉及黃命令等人信以為真，而加入丙○○、庚○○為會首之合會。渠3 人之偽造文書犯行如下：（一）於
    民國93年7 月20日，由丙○○擔任會首，虛構會員陳玉芳，
    佯向黃命令等人招攬合會，期間自93年7 月20日起，至95年
    7 月20日止（以下簡稱A 合會），每人每月會款新臺幣（下
    同）2 萬元，於每月20日，在彰化縣員林鎮○○路○ 段201
    巷10號處所開標，採內標制，以會員在標單上填載之標息較
    高者得標，連同會首形式上共召得25會，惟扣除上揭虛構之
    1 名合會成員後，實際上該次合會僅召得24會（包含會首）
    。致黃命令等人誤信會單上所列會員均經本人同意參與，遲
    延繳交標息之風險較為分散，中途倒會之可能性亦相對降低
    ，故同意加入該合會。嗣庚○○、丙○○2 人以會首丙○○
    之名收取第1 期合會金46萬元後，自93年8 月20日起，至95
    年5 月20日止之如附表一所示時間內，在上開合會開標處所
    ，連續冒用上開實際並未參加之陳玉芳之名義，及雖有參加
    但未實際到場標會之黃命令、楊美玉、戊○○、乙○○2 會
    （即會單上之大麵）名義，在寫有上開被冒用人姓名之標單
    （未扣案）上，填載如附表一所示虛偽不實之標息後持以行
    使，以標取合會會金，並向活會會員訛稱該標單係由上揭遭
    冒用名義之會員所出具，復以此為由向其他會員收取會金，
    致使活會會員陷於錯誤，均依指示如數交付，總計以此方式
    向活會會員收得會金共計178 萬7,900 元，足生損害於陳玉
    芳等上揭遭冒標會員及其他活會會員之權益。連尾會合計詐
    得226 萬7,900 元。（二）另於94年1 月5 日，承上不法所
    有意圖之概括犯意，由丙○○擔任會首，虛構會員陳玉芳、
    游秀（丙○○之母），佯向黃慶團等人招攬合會，期間自94
    年1 月5 日起，至96年8 月5 日止（以下簡稱B 合會），每
    人每月會款2 萬元，於每月5 日，在上揭處所開標，採內標
    制，以會員在標單上填載之標息較高者得標，連同會首形式
    上共召得32會，惟扣除上揭虛構之2 名合會成員後，實際上
    該次合會僅召得30會（包含會首）。致黃慶團等人誤信會單
    上所列會員均經本人同意參與，遲延繳交標息之風險較為分
    散，中途倒會之可能性亦相對降低，故同意加入該合會。會
    首丙○○收取第1 期會金58萬元後，自94年2 月5 日起，至
    95年7 月5 日止之如附表二所示時間內，在上開合會開標處
    所，連續冒用上開實際並未參加之陳玉芳之名義，及雖有參
    加但未實際到場標會之黃慶團、楊烜益、江明章、乙○○、
    高老師（即高明君）名義，在寫有上開被冒用人姓名之標單
    （未扣案）上，填載如附表二所示虛偽不實之標息後持以行
    使，以標取合會會金，並向活會會員訛稱該標單係由上揭遭
    冒用名義之會員所出具，復以此為由向其他會員收取會金，
    致使活會會員陷於錯誤，均依指示如數交付，總計以此方式
    向活會會員收得會金共計232 萬500 元，足生損害於陳玉芳
    等上揭遭冒標會員及其他活會會員之權益。（三）又於94年
    9 月30日，承上不法所有意圖之概括犯意，由庚○○擔任會
    首，虛構會員楊美玉、大麵、陳玉芳，佯向高老師等人招攬
    合會，期間自94年9 月30日起，至96年4 月30日止（以下簡
    稱C 合會），每人每月會款2 萬元，於每月30日，在上揭處
    所開標，採內標制，以會員在標單上填載之標息較高者得標
    ，連同會首形式上共召得20會，惟扣除上揭虛構之3 名合會
    成員後，實際上該次合會僅召得17會（包含會首）。致高老
    師等人誤信會單上所列會員均經本人同意參與，遲延繳交標
    息之風險較為分散，中途倒會之可能性亦相對降低，故同意
    加入該合會。嗣庚○○、丙○○2 人以會首庚○○之名收取
    第1 期會金32萬元後，自94年10月30日起，至95年7 月30日
    止之如附表三所示時間內，在上開合會開標處所，連續冒用
    上開實際並未參加之陳玉芳、大麵之名義，在寫有上開被冒
    用人姓名之標單（未扣案）上，填載如附表三所示虛偽不實
    之標息後持以行使，以標取合會會金，並向活會會員訛稱該
    標單係由上揭遭冒用名義之會員所出具，復以此為由向其他
    會員收取會金，致使活會會員陷於錯誤，均依指示如數交付
    ，總計以此方式向活會會員收得會金共計44萬4, 800元，足
    生損害於陳玉芳等及其他活會會員之權益。（四）再於95年
    4 月15日，承上不法所有意圖之概括犯意，由丙○○擔任會
    首，虛構會員陳玉芳、江耀坤，佯向楊陳賢等人招攬合會，
    期間自95年4 月15日起，至97年4 月15日止（以下簡稱D合
    會），每人每月會款2 萬元，於每月15日，在上揭處所開標
    ，採內標制，以會員在標單上填載之標息較高者得標，連同
    會首形式上共召得25會，惟扣除上揭虛構之2 名合會成員後
    ，實際上該次合會僅召得23會（包含會首）。致楊陳賢等人
    誤信會單上所列會員均經本人同意參與，遲延繳交標息之風
    險較為分散，中途倒會之可能性亦相對降低，故同意加入該
    合會。嗣庚○○、丙○○以會首丙○○之名收取第1 期會金
    44萬元後，於附表四所示時間內，在上開合會開標處所，冒
    用上開實際並未參加之陳玉芳之名義，在寫有陳玉芳姓名之
    標單（未扣案）上，填載如附表四所示虛偽不實之標息後持
    以行使，以標取合會會金，並向活會會員訛稱該標單係由上
    揭遭冒用名義之會員所出具，復以此為由向其他會員收取會
    金，致使活會會員陷於錯誤，均依指示如數交付，以此方式
    向活會會員收得會金共計39萬6,000 元，足生損害於陳玉芳
    及其他活會會員之權益。（五）復於95年7 月15日，承上不
    法所有意圖之概括犯意，由丙○○擔任會首，虛構會員陳賢
    等22人，佯向江耀坤、江志男等人招攬合會，期間自95年 7
    月15日起，至97年7 月15日止（以下簡稱E 合會），每人每
    月會款2 萬元，於每月15日，在上揭處所開標，採內標制，
    以會員在標單上填載之標息較高者得標，連同會首形式上共
    召得25會，惟扣除上揭虛構之22名合會成員後，實際上該次
    合會僅召得3 會（包含會首）。致江耀坤、江志男等2 人誤
    信會單上所列會員均經本人同意參與，遲延繳交標息之風險
    較為分散，中途倒會之可能性亦相對降低，故同意加入該合
    會。嗣以會首丙○○之名詐收第1 期會金總計4 萬元。嗣於
    95年7 月底，庚○○及丙○○逃匿無蹤，乙○○等人始查悉
    庚○○及丙○○2 人上揭冒標及虛構會員之不法情事，因認
    被告涉犯刑法第216 條之行使偽造之第220 條第1 項、第21
    0 條準私文書罪及同法第339 條第1 項之詐欺取財罪嫌。
二、按犯罪事實應依證據認定之，無證據不得認定犯罪事實；又
    不能證明被告犯罪者，應諭知無罪之判決，刑事訴訟法第15
    4 條第2 項、第301 條第1 項分別定有明文。次按事實之認
    定，應憑證據，所謂證據，須適於為被告犯罪事實之證明者
    ，始得採為斷罪資料，如未能發現相當證據，或證據不足以
    證明，自不能以推測或擬制之方法以為裁判基礎；又認定不
    利於被告之事實，須依積極證據，苟積極證據不足為不利於
    被告事實之認定時，即應為有利於被告之認定，更不必有何
    有利之證據，最高法院53年臺上字第2750號、30年上字第81
    6 號、40年臺上字第86號分別著有判例可資參照。又認定犯
    罪事實應依證據，為刑事訴訟法所明定，故被告否認犯罪事
    實所持之辯解，縱屬不能成立，仍非有積極證據足以證明其
    犯罪行為，不能遽為有罪之認定，此最高法院30年上字第18
    31號亦著有判例。
三、公訴人認被告涉犯前揭偽造文書等罪嫌，無非係以告訴人乙○○、甲○○、戊○○、黃丁○○指訴，及證人江張綢、江
    耀坤、高明君、許玉珠、陳炳輝、黃命令、楊烜益、詹淑勉
    、楊美玉之證述，及合會名單等為其主要論據。訊據被告固
    坦承係證人庚○○之母，且證人丙○○為其女婿，而證人乙○○、甲○○、戊○○、楊美玉、黃命令等人前確曾參與伊
    所召集之互助會，惟辯稱：伊未曾說過庚○○、丙○○起的
    會很穩不會倒，且其等之財務狀況很穩定等語；選任辯護人
    則為被告辯護：證人丙○○於89年9 月25日、90年7 月25日
    、91年9 月25日、92年6 月25日、92年11月25日、93年3 月
    15日、93年5 月30日，均曾以被告現居地即育成幼稚園之址
    作為開標地點而擔任會首起會，從而，證人丙○○、庚○○
    均非自本案93年7 月起始開始召集互助會；且證人乙○○（
    即會單上記載大麵）、甲○○、戊○○之母賴蟳及其兄弟楊
    烜益、黃命令之女黃麗珍、楊美玉等人，早於93年3 月之前
    ，即曾參加證人丙○○擔任會首之合會會員，與證人丙○○
    及庚○○即十分熟識，實無經被告介紹之必要，始參加本案
    前開數次合會；又證人丙○○、庚○○於93年7 月間，確有
    相當資產，並無財務上危機，縱被告確如起訴書所載，曾對
    證人乙○○等人宣稱證人庚○○、丙○○所召集之合會很穩
    、不會倒、財務狀況很穩定，然此情亦與事實相符，難認被
    告有何詐欺犯嫌。經查：
  (一)證人即被害人乙○○於本院審理時證稱；（問：庚○○、丙○○是透過被告才認識？）是，我原本不認識這二人。（問
    ：除了參加本案所說的三會外，有無參加過丙○○或是庚○○所起的會？）最初庚○○召集的會我有參加，後來我就沒
    有參加。（問：你說的時間點是在何時？）差不多90年。（
    問：你參加哪幾個會？）90年7 月25日、93年3 月15日其有
    參加，至於91年9 月25日、92年11月25日、93年5 月30日的
    會我沒有參加。（問：90年7 月25日、93年3 月15日的會有
    無順利完成？）都有完成，沒有倒會，這2 個會的會首都是
    丙○○。（問：90年跟93年的會是誰來跟你約的？）庚○○
    。（問：90年間有無同時參加會首是被告及丙○○分別起的
    會？）有等語（詳見本院96年7 月24日審判筆錄）；另證人
    即被害人甲○○於本院審理時證稱：其曾參加93年7 月20日
    、94年1 月5 日、94年9 月30日、95年4 月15日的會，這些
    會都是證人庚○○約的，因證人丙○○在做蒜頭的中盤商，
    故有時會缺錢，其參加這4 個會，被告未曾主動跟其接觸，
    至於95年7 月15日的會其沒參加；其另外曾透過朋友介紹參
    加丙○○所召集之90年7 月25日、91年9 月25日、92年6 月
    25日、92年11月25日、93年3 月15日、93年5 月30日等互助
    會，也都有順利完會，因為之前信用很好；其之前曾參加91
    年1 月20日被告為會首之合會，該會亦有順利完成；又每次
    會期結束後，需要另起會時，都是由證人庚○○來找其起會
    ，且是由庚○○來說明合會規則等語（詳見本院96年7 月24
    日審判筆錄），此外，尚有90年7 月25日、91年9 月25日、
    92年6 月25日、92年11月25日、93年3 月15日、93年5 月30
    日之互助會單7 紙在卷可稽（見本院卷第31頁至第36頁），
    足認證人乙○○、甲○○於參加本案自93年7 月20日起之 5
    個系爭互助會前，即在90年間均因證人庚○○之邀約，分別
    參加證人庚○○、丙○○前所起組約定開標地點在彰化縣員
    林鎮○○路○ 段201 巷10號育成幼稚園之互助會，且證人乙○○、甲○○於90年間起，至93年7 月前所參加之上揭非本
    案系爭互助會，均有順利完會，並無任何冒標、倒會等情。
    再審諸上開互助會單，另曾有證人戊○○之母即賴蟳之名義
    參與上開92年6 月25日、93年3 月15日、93年3 月50日之互
    助會，證人黃命令之女即黃麗珍之名義曾參與上開93年3 月
    15日之互助會，證人楊美玉之名義曾參與上開93年3 月15日
    之互助會，有上開互助會單共7 紙附卷可稽，而證人楊美玉
    於95年11月27日偵訊時證稱：其之前亦曾參加過丙○○、庚○○及己○○○所組的互助會，會參加系爭5 個互助會，係
    因母親楊張月之詢問，其未曾與被告說過話，其會款也都是
    交給證人庚○○等語（見95年度偵字第9494號卷第30頁至第
    32頁），足認證人即被害人戊○○、黃命令及楊美玉等人，
    亦均非首次與證人丙○○、庚○○2 人接觸，且參與渠等所
    起之互助會。蓋證人乙○○、甲○○、戊○○、黃命令及楊
    美玉於本案93年7 月20日系爭互助會起會前，即曾參與證人
    庚○○所邀約，以其配偶即證人丙○○為會首之互助會，渠
    等對證人庚○○、丙○○本即有相當之信賴關係；證人甲○○於本院審理時甚而證稱證人庚○○、丙○○以前信用很好
    等語，從而，證人乙○○、甲○○、戊○○、黃命令及楊美
    玉願意參與起訴書所記載之系爭互助會，實與其等前曾參與
    證人庚○○、丙○○所組成，且順利完會之互助會之過往經
    驗所影響。
  (二)至證人乙○○於本院審理時雖證稱：會參加起訴書所列之互
    助會，係因被告告以其女兒要約，不用怕，並說庚○○有房
    子、土地，且因其有點怕被告，也尊重被告，才會參加庚○○、丙○○的互助會，被告以前曾說其女兒、女婿不會Ａ別
    人的錢等語（詳見本院96年7 月24日審判筆錄）；另證人甲○○於本院審理時則證稱：其原本係參加被告所組之互助會
    ，後來在91年的會跟完後，被告說換其女兒約，並說其女兒
    不動產很多，不用怕，而且被告又是幼稚園的負責人，所以
    就相信伊等語（詳見本院96年7 月24日審判筆錄），另證人
    黃命令於95年10月14日偵訊時則證稱：被告曾說伊女兒、女
    婿的會很穩不會倒等語（詳見95年度他字第1878號卷第61頁
    ），衡之證人乙○○、甲○○及黃命令等人雖係本案之告訴
    人，惟渠等分別係在偵查及本院審理時，具結後負偽證罪處
    罰之心理壓力下，仍屢為前開證述：且依照卷存證據資料內
    ，並無任何積極證據足以證明證人乙○○、甲○○及黃命令
    上開證述係屬虛偽，亦無足以令人顯信證人乙○○、甲○○
    及黃命令證述為不可採之品行證據或前科證據存在，本院自
    不得僅以證人乙○○、甲○○及黃命令為本案告訴人，即全
    盤抹煞其等在訴訟上所具有之證人資格及其證言之證明力。
    從而，應可認定被告基於與證人乙○○、甲○○及黃命令之
    朋友情誼，及與證人庚○○、丙○○之母女情緣，曾向證人
    乙○○、甲○○及黃命令等人為上開「庚○○、丙○○不會
    Ａ別人的錢，且庚○○不動產很多，合會不會倒」之陳述，
    是被告辯稱未曾為上開陳述云云，應係屬事後卸責之詞，尚
    不足採信。惟查，被告雖曾告以證人乙○○、甲○○及黃命
    令等人上情，然證人丙○○於土地銀行所開設之帳號000000
    000000號活期存款帳戶，於93年7 月前，該帳戶仍有數十萬
    元之資金往來；證人庚○○於土地銀行所開設之帳號000000
    000000號活期存款帳戶，於93年7 月間，該帳戶亦仍有數萬
    元至十餘萬元之資金往來；證人庚○○於郵局所開設之帳號
    00000000000000號活期存款帳戶，於93年7 月間，該帳戶亦
    仍有數萬元至數十萬元之資金往來，此有前開3 活期儲蓄存
    款存摺內頁資料8 紙在卷可稽（見本院卷第43頁至第50頁）
    ；又坐落於彰化縣埔心鄉○○○段133 、133- 1、133- 2、
    133-7 、270 、270-2 、264 地號土地、彰化縣埔心鄉○○○段802 地號土地之登記所有權人均為證人丙○○；又坐落
    於彰化縣埔心鄉○○段埤霞小段182-25地號之建號125 建築
    改良物登記所有權人亦為證人丙○○；又坐落於彰化縣員林
    鎮○○段3250地號土地及該土地上之建號2095建築改良物登
    記所有權人均為證人庚○○，此有土地所有權狀9 紙、建築
    改良物所有權狀2 紙在卷可稽（見本院卷），從而，被告向
    證人乙○○、甲○○及黃命令所為「庚○○不動產很多，財
    務狀況很穩定」等語，尚未明顯與事實相違。再被告係證人
    庚○○之母親，且為證人丙○○之岳母娘，渠等基於母親對
    子女之信賴，認證人庚○○、丙○○會正當守信，亦屬合理
    ，而證人乙○○、甲○○及黃命令等人均明知被告與證人庚○○、丙○○間之親子關係，且證人乙○○、甲○○及黃命
    令等人，均係有相當社會經驗之人士，渠等就母親對於子女
    所為稱許讚揚，本應明知不可與保證擔保等同視之，從而，
    雖被告對證人乙○○、甲○○及黃命令曾表示「庚○○、丙○○不會Ａ別人的錢」等語，亦難即認被告與證人庚○○、
    丙○○間，有何共同詐欺、偽造文書並行使之犯意聯絡。
  (三)至就證人楊美玉部分，證人楊美玉於95年11月27日偵訊時即
    證稱：被告未曾跟其等說過伊女兒、女婿很穩不會倒等語（
    見95年度偵字第9494號卷第31頁），從而，公訴人認被告曾
    對證人楊美玉宣稱「庚○○、丙○○所召集之合會很穩，不
    會倒，及庚○○、丙○○之財務狀況很穩定」部分，尚屬誤
    會；又起訴書所載系爭互助會之開標地點，均係在彰化縣員
    林鎮○○路○ 段201 巷10號育成幼稚園，此有合會名單在卷
    可稽，而被告平日即單獨居住在上址乙情，亦據證人乙○○
    於本院審理時證稱屬實（詳見本院審判筆錄），從而，雖證
    人甲○○於本院審理時證稱：其去開會時，都是被告開門讓
    其等進入等語（詳見本院審判筆錄），然此係因被告即居住
    在此，尚難憑此即認被告有與證人庚○○、丙○○有詐欺及
    共同偽造私文書並行使之犯意聯絡。
四、綜上所述，依公訴人所提出之證據，尚難證明被告犯有起訴
    書所載之詐欺取財及行使偽造準私文書犯行，此外，復查無
    其他積極確切之證據足認被告確有公訴人所指之前開犯行，
    就上開遭指訴之犯罪事實容有合理之懷疑存在，基於「罪疑
    唯輕」之刑事法原則，應認不能證明渠已犯罪，揆諸首揭法
    條及判例意旨，自應就被告諭知無罪之判決。
據上論斷，應依刑事訴訟法第301 條第1項，判決如主文。
本案經檢察官吳宗達到庭執行職務。
中　　華　　民　　國　　96　　年　　8 　　月　　7 　　日
                  刑事第五庭  審判長法  官  許旭聖
                  　　　　　　      法  官  吳俊螢
                  　　　　　　　    法  官  簡婉倫
以上正本證明與原本無異。
如不服本判決應於收受本判決後十日內向本院提出上訴書狀，其
未敘述上訴理由者，並得於提起上訴後十日內向本院補提理由書
狀（均須按他造當事人之人數附繕本）「切勿逕送上級法院」。
告訴人或被害人對於判決如有不服具備理由請求檢察官上訴者，
其上訴期間之計算係以檢察官收受判決正本之日期為準。
中　　華　　民　　國　　96　　年　　8 　　月　　7 　　日
                                    書記官
